【裁判字號】    97,易,1025
【裁判日期】    970530
【裁判案由】    詐欺
【裁判全文】
臺灣臺北地方法院刑事判決              97年度易字第1025號
公  訴  人  臺灣臺北地方法院檢察署檢察官
被      告  丙○○
上列被告因詐欺案件，經檢察官提起公訴（97年度偵緝字第393
號），本院判決如下：
    主  文
丙○○幫助共同連續意圖為自己不法之所有，以詐術使人將本人
之物交付，累犯，處有期徒刑壹年，減為有期徒刑陸月，如易科
罰金，以銀元參佰元即新台幣玖佰元折算壹日。
    事  實
一、丙○○前於民國88年間因妨害風化案件，經臺灣板橋地方法
    院以88年度訴字第1641號判決判處有期徒刑 1年確定，甫於
    90年 6月30日執行完畢。詎其猶不知悔改，明知申請帳戶使
    用係輕而易舉之事，一般人無故取得他人金融帳戶使用之行
    徑常與財產犯罪之需要密切相關，而可預見該名不自行申辦
    帳戶使用反四處蒐集他人存摺之人，可能係遂行不法所有意
    圖用以詐騙他人，又對於提供帳戶予他人使用雖無必引發他
    人萌生犯罪之確信，但仍以縱若有人持以犯罪亦不違反其本
    意，而基於幫助詐欺集團向他人詐取財物之犯意，於91年 9
    月11日至91年10月11日之間某日時，在不詳地點，將其於91
    年9月11日在臺北西園郵局（設臺北市○○區○○街 2段156
    、158、160、162號）所開設之0000000-0000000號帳戶存摺
    、提款卡及密碼，提供與真實姓名、年籍不詳之某詐騙集團
    成員。俟該詐騙集團取得上開帳戶後，即基於意圖為自己不
    法所有之概括犯意聯絡，於附表所示時間，撥打電話以「假
    中獎、真詐財」、「假貸款、真詐財」、「假退稅、真詐財
    」等手法詐騙如附表所示被害人戊○○、乙○○、己○○、
    丁○○、甲○○、庚○○、辛○○、壬○○，致戊○○等 8
    人陷於錯誤，於如附表所示日期匯款如附表所示金額至丙○○上開帳戶，因此連續詐取不法所得共計新臺幣（下同）32
    萬485元。
二、案經戊○○、乙○○、己○○、丁○○、甲○○、庚○○、
    辛○○、壬○○訴由高雄縣政府警察局移送臺灣臺北地方法
    院檢察署檢察官偵查起訴。
    理  由
一、訊據被告丙○○對於在上開時間、地點開設該郵局帳戶並領
    得存摺、提款卡等情，雖不否認，惟矢口否認有何幫助詐欺
    犯行，辯稱：郵局存摺是遺失了云云。
二、經查：
  (一)臺北西園郵局第0000000-0000000號帳戶為被告於91年9月11
    日所開設，並申請金融卡使用乙節，為被告供述在卷，且有
    開戶申請書、客戶歷史交易明細表等在卷可稽（見刑案偵查
    卷宗第279至282頁），先予認定。
  (二)又附表所示被害人戊○○、乙○○、己○○、丁○○、甲○○、庚○○、辛○○、壬○○等人因分別接獲詐騙集團所撥
    打之電話訛稱中獎、貸款、退稅等，致戊○○等 8人信以為
    真而陷於錯誤，先後於如附表所示日期匯款如附表所示金額
    至被告上開帳戶，該詐騙集團因此連續詐取不法所得共計32
    萬485元，且戊○○等8人所匯款項均於匯款後隨即遭提領一
    空等情，亦據被害人戊○○、乙○○、己○○、丁○○、甲○○、庚○○、辛○○、壬○○等人於警詢中陳述在卷（見
    刑案偵查卷宗第135至150頁），被告對於戊○○等 8人於警
    詢中之陳述之證據能力並無意見，本院審酌其等陳述作成時
    之情況，亦認為適當，依刑事訴訟法第159條之5第 1項規定
    ，均得作為證據，且戊○○等 8人所陳述之匯款金額均與上
    開客戶歷史交易明細表所載相符，亦足認其等陳述應屬真實
    ，是如附表所示被害人戊○○等 8人確實因遭詐騙集團以中
    獎、貸款、退稅等為由詐騙而匯款如附表所示之金額入被告
    上開帳戶無誤。又該不詳詐騙集團所屬成員為自己不法所有
    而先後向附表所示被害人詐取款項，是其等之間確有為自己
    不法所有之概括犯意聯絡與行為分擔。
  (三)被告雖辯稱其帳戶使因喝醉酒倒臥路旁時遺失云云，惟其先
    稱存摺是91年 1月中旬在桂林路遺失，金融卡沒有遺失云云
    ，後又改稱忘記有沒有申請金融卡，是在開戶後 2個多月遺
    失云云，前後供述不一，且依上開開戶資料及客戶歷史交易
    明細表之記載，被告開戶時間係91年9月11日，且於91年9月
    13日經郵局核發金融卡，且在開戶後 1個月開始，即陸續有
    附表所示被害人遭詐騙匯款至被告上開帳戶，是被告前開辯
    解所指均與開戶資料與客戶歷史交易明細表之記載不符，難
    以採信。
  (四)再者，被告為上開帳戶之申請設立人，隨時可以取消帳戶之
    使用、變更提款密碼、變更提款所用之印章，以終止原來之
    提領存款管道，而依附表所示被害人遭詐騙時間、金額及被
    告上開帳戶客戶歷史交易明細表之紀錄，該帳戶自91年10月
    11日第一筆款項12,588元匯入後，至同年月21日最後一筆款
    項 152,774元匯入之短短10日內，總計有32萬餘元匯入，金
    額非少，且每次匯款後均隨即遭提領一空，衡諸常情，該詐
    騙集團豈有將此費盡心力詐騙所得之款項存入非該詐騙集團
    能掌控者之帳戶，而冒著帳戶中款項可能隨時被原使用人終
    止提領之風險？
  (五)綜上所述，被告辯解均非可採，本件事證明確，被告犯行已
    堪認定，應依法論科。
三、查被告行為後，刑法第 2條及第33條業於94年2月2日修正公
    布，95年7月1日起施行，其中第56條關於連續犯之規定已刪
    除，並修正第2條、第28條、第33條、第38條、第41條、第4
    2 條、第55條及第74條等規定。按行為後法律有變更者，適
    用行為時之法律，但行為後之法律有利於行為人者，適用最
    有利於行為人之法律，刑法第2條第1項定有明文。茲本條係
    規範行為後法律變更所生新舊法律比較適用之準據法，本身
    尚無新舊法比較之問題，於新法施行後，應一律適用新法第
    2條第1項之規定，為「從舊從輕」之比較。再按本次法律修
    正，比較時應就罪刑有關之共犯、未遂犯、想像競合犯、牽
    連犯、連續犯、結合犯、以及累犯加重、自首減輕暨其他法
    定加減原因（如身分加減）與加減例等一切情形，綜其全部
    罪刑之結果而為比較（最高法院95年5月23日95年度第8次刑
    事庭會議決議參照）。又按刑法第2條第1項規定，係規範行
    為後「法律變更」所生新舊法比較適用之準據法，故如新舊
    法處罰之輕重相同，即無比較適用之問題，非此條所指之法
    律有變更，即無本條之適用，應依一般法律適用原則適用裁
    判時法；其為純文字修正者，更應同此（最高法院95年11月
    7 日95年度第21次刑事庭會議決議參照）。查被告行為後，
    刑法第28條、第47條、第56條等規定均有修正，綜其全部罪
    刑而為比較之結果，以適用被告行為時即修正前之法律對被
    告最為有利，依上揭說明，自應整體適用被告行為時即修正
    前之法律，以為論處，合先敘明。又按幫助犯之成立，主觀
    上行為人須有幫助故意，客觀上須有幫助行為，意即需對於
    犯罪與正犯有共同之認識，而以幫助之意思，對於正犯資以
    助力，而未參與實施犯罪之行為者而言，最高法院75年度台
    上字第1509號、88年度台上字第1270號判決意旨均同此見解
    。是核被告將所有上開銀行帳戶（含存摺、提款卡、密碼）
    提供予不詳姓名年籍之詐騙集團，供其等詐騙被害人財物，
    其顯係基於幫助他人詐取財物之犯意，且所為提供銀行存摺
    、提款卡及密碼予他人之行為，亦屬刑法詐欺罪構成要件以
    外之行為，被告既以幫助他人犯罪之意思而參與犯罪構成要
    件以外之行為，自應成立刑法第339條第1項詐欺取財罪之幫
    助犯，是核被告所為，係犯刑法第 339條第1項、第30條第1
    項之幫助詐欺罪，並應依刑法第30條第 2項之規定，按正犯
    之刑減輕之；又詐騙附表所示各被害人之不詳姓名年籍之成
    年人及其等所屬詐騙集團等人間就上開詐欺犯行，有犯意聯
    絡及行為分擔，均為共同正犯，且各次詐欺犯行間，時間緊
    接，觸犯構成要件相同之罪，亦為修正前刑法第56條之連續
    犯，均附此說明；再被告有如事實欄所載犯罪科刑，甫於90
    年 6月30日執行完畢，有臺灣高等法院被告前案紀錄表可稽
    ，其於上開執行完畢後 5年以內故意再犯本件有期徒刑以上
    之罪，為累犯，依修正前刑法第47條規定加重其刑，並依法
    先加後減。爰審酌被告有上開前科紀錄，素行非端，犯罪後
    未能坦承犯行，毫無悔意，提供帳戶予詐騙集團使用，所為
    已影響社會正常交易安全，增加被害人尋求救濟之困難，並
    使犯罪之追查趨於複雜，危害社會情節甚鉅，附表所示被害
    人遭詐騙之金額高達32萬 485元，被告亦未賠償被害人等一
    切情狀，量處如主文所示之刑。又被告犯罪時間係在96 年4
    月24日之前，所犯非中華民國九十六年罪犯減刑條例第 3條
    所列之罪，且被告係於97年 2月14日經臺灣臺北地方法院檢
    察署發布通緝，並於同日通緝到案，有通緝書、移送書可稽
    （見第16985號偵查卷附、偵緝卷第1頁），非同條例第 5條
    所規定不得減刑之情形，符合減刑條件，依減刑條例第 2條
    第1項第3款減其宣告刑二分之一，故減為有期徒刑 6月。末
    查，被告行為時之刑法第41條第 1項前段規定：「犯最重本
    刑為5年以下有期徒刑以下之刑之罪，而受6個月以下有期徒
    刑或拘役之宣告，因身體、教育、職業、家庭之關係或其他
    正當事由，執行顯有困難者，得以一元以上三元以下折算一
    日，易科罰金。」，又被告行為時之易科罰金折算標準，修
    正前罰金罰鍰提高標準條例第 2條前段（現已刪除）規定，
    就其原定數額提高為100倍折算1日，則被告行為時之易科罰
    金折算標準，應以銀元300元折算1日，經折算為新臺幣後，
    應以新臺幣900元折算為1日。惟95年7月1日修正公布施行之
    刑法第41條第1項前段則規定：「犯最重本刑為5年以下有期
    徒刑以下之刑之罪，而受 6個月以下有期徒刑或拘役之宣告
    者，得以新臺幣1,000元、2,000元或3,000元折算1日，易科
    罰金。」，比較修正前後之易科罰金折算標準，以被告行為
    時之95年7月1日修正公布施行前規定，較有利於被告，依現
    行刑法第2條第1項前段應適用修正前刑法第41條第 1項前段
    規定定其折算標準。
據上論斷，應依刑事訴訟法第299條第1項前段，刑法第2條第1項
前段、第339條第1項、第30條第1項、第2項，修正前刑法第28條
、第56條、第47條、第41條第1項前段，刑法施行法第1條之1 ，
中華民國九十六年罪犯減刑條例第2條第1項第3款、第7條、第 9
條，修正前罰金罰鍰提高標準條例第1條前段、第2條，現行法規
所定貨幣單位折算新台幣條例第2條，判決如主文。
本案經檢察官陳重言到庭執行職務
中    華    民    國    97    年    5     月    30    日
                  刑事第四庭    審判長法  官  劉慧芬
                                      法  官  李桂英
                                      法  官  黎惠萍
上正本證明與原本無異。
如不服本判決，應於判決送達後10日內向本院提出上訴狀（應抄
附繕本）。告訴人或被害人如對於本判決不服者，應具備理由請
求檢察官上訴，其上訴期間之計算係以檢察官收受判決正本之日
期為準。
                                      書記官  張齡之
中    華    民    國    97    年    5     月    30    日
附錄本案論罪科刑法條全文
中華民國刑法第339條
（普通詐欺罪）
意圖為自己或第三人不法之所有，以詐術使人將本人或第三人之
物交付者，處5年以下有期徒刑、拘役或科或併科1千元以下罰金
。
以前項方法得財產上不法之利益或使第三人得之者，亦同。
前二項之未遂犯罰之。
附表：
┌─┬───┬──────┬───────┬───────────┬─┐
│編│被害人│匯款時間    │匯款金額（新臺│匯款銀行及帳號        │備│
│號│      │            │幣）          │                      │註│
├─┼───┼──────┼───────┼───────────┼─┤
│1 │戊○○│91年10月11日│12,588        │第一銀行              │  │
│  │      │            │              │0000000000000000      │  │
├─┼───┼──────┼───────┼───────────┼─┤
│2 │乙○○│91年10月14日│27,618        │郵局                  │  │
│  │      │            │              │00000000000000（起訴書│  │
│  │      │            │              │誤載為000000000000）  │  │
├─┼───┼──────┼───────┼───────────┼─┤
│3 │己○○│91年10月14日│7,105         │台灣企銀              │  │
│  │      │            │              │0000000000000000      │  │
├─┼───┼──────┼───────┼───────────┼─┤
│4 │丁○○│91年10月16日│10,112        │郵局                  │  │
│  │      │            │              │00000000000000（起訴書│  │
│  │      │            │              │誤載為000000000000）  │  │
├─┼───┼──────┼───────┼───────────┼─┤
│5 │甲○○│91年10月17日│67,853        │郵局                  │  │
│  │      │            │              │00000000000000（起訴書│  │
│  │      │            │              │誤載為000000000000）  │  │
├─┼───┼──────┼───────┼───────────┼─┤
│6 │      │91年10月18日│7,417         │台新銀行              │  │
│  │      │            │              │0000000000000000      │  │
├─┤庚○○├──────┼───────┼───────────┼─┤
│7 │      │91年10月21日│5,036         │彰化銀行              │  │
│  │      │            │              │0000000000000000      │  │
├─┼───┼──────┼───────┼───────────┼─┤
│8 │辛○○│91年10月21日│29,982        │中國信託商銀          │  │
│  │      │            │              │0000000000000000      │  │
├─┼───┼──────┼───────┼───────────┼─┤
│9 │壬○○│91年10月21日│152,774（分2筆│合作金庫銀行          │  │
│  │      │            │分別匯款99,886│0000000000000000（起訴│  │
│  │      │            │元及52,888元）│書誤載為00000000000000│  │
│  │      │            │              │0）                   │  │
├─┴───┴──────┴───────┴───────────┴─┤
│合計：320,485元                                                     │
└──────────────────────────────────┘


司法院資訊處製作；財團法人民間司法改革基金會備份。
